---
title: "PEC1"
author: "Enrique Pouso-Vázquez Sánchez"
date: "2025-03-31"
output:
  word_document: default
  html_document: default
---

```{r setup, include=FALSE}
knitr::opts_chunk$set(echo = TRUE)
```

```{r, echo=FALSE, message=FALSE, warning=FALSE}
library(SummarizedExperiment)
```

*Tabla de contenido:*

- Abstract
- Objetivos
- Métodos
- Resultados
- Discusión
- Conclusiones
- Referéncias

*Abstract:*

Este informe expone el proceso del análisis exploratorio de los datos de un estudio de metabolomica, obtenidos del repositorio metabolomicsWorkbench. Los datos se han procesado y se han incluido en un SummarizedExperiment, y posteriormente se ha realizado un análisis de componentes principales (PCA) y un clustering jerárquico con la finalidad de estudiar la estructura, posibles variables latentes e identificar patrones o grupos naturales. Los resultados no muestran una agrupación natural de los datos y los metabolitos seleccionados para realizar el clustering no parecen ser relevantes para la separación entre las categorias.

*Objetivos:*

1) Aprender a buscar y descargar un conjunto de datos y metadatos de un estudio real de metabolómica en la base de datos metabolomicsWorkbench.

2) Aprender a generar un objeto de clase SummarizedExperiment del paquete Bioconductor (Assay, colData, rowData y metadata) a partir de la información de un estudio real de metabolómica.

3) Realizar un estudio exploratorio de los datos contenidos en el SummarizedExperiment.

4) Analizar e interpretar los resultados obtenidos del estudio exploratorio y generar un informe 'Rmarkdown' con los resultados.

5) Aprender a utilizar las herramientas que proporciona Git en RStudio y familiarizarse con la plataforma de GitHub.

*Métodos:*

Los datos utilizados en este informe se han obtenido a partir de la web metabolomicsWorkbench, que funciona como plataforma de recursos, repositorio y herramienta de análisis de datos metabolómicos. El dataset utilizado en este informe proviene de un estudio titulado Metabolomics Analysis: Opioid Addiction Project de la universidad de North Carolina at Chapel Hill. El estudio contiene información de 2811 metabolitos detectados en orina de 298 pacientes. Los pacientes se dividen en 2 categorías "User" y "Non-User" según si son consumidores habituales de opioides. Cabe destacar que existe una tercera categoría llamada "study_pools", que contiene 38 observaciones y son mezclas de todas las muestras individuales, su finalidad es ser un control de calidad. El objetivo (Pregunta biológica) del estudio es identificar como los opioides impactan en las rutas metabólicas, determinar biomarcadores de abuso e identificar metabolitos importantes en la diferenciación de los fenotipos del estudio. Se ha decidido trabajar con este dataset porque el tema es de interés para el autor de este informe y el conjunto de datos contiene la información estándar que se podría obtener en cualquier estudio de metabolómica.

Los datos se encuentran en un archivo .txt que contiene las intensidades de todos los metabolitos (obtenidas a partir de LC-MS) por cada muestra obtenida. Ademas existen otros archivos .txt con los metadatos del estudio. Para poder trabajar el dataset es conveniente crear un SummarizedExperiment, que es una extensión del Expressionset creado en un principio para tratar datos de microarrays. Ambos son estructuras del paquete Bioconductor y se diferencian en su estructura y flexibilidad, aunque la mayor diferencia es que el SummarizedExperiment permite manejar múltiples matrices de datos. El SummarizedExperiment contiene assay (matriz de datos principal), colData (Información de las observaciones), rowData (Información de las variables) y metadata (Información sobre el experimento). El objeto SummarizedExperiment funciona como un todo, de forma que si se modifica algún campo, automáticamente este es modificado en todos los apartados.

La herramienta estadística utilizada para llevar a cabo tanto la creación del SummarizedExperiment como el análisis exploratorio de los datos ha sido RStudio y se ha utilizado Git como control de versiones.

El procedimiento de análisis de los datos ha incluido determinar la presencia de missing values (NA) así como la realización de un análisis de componentes principales y un clustering jerárquico. Es importante aclarar que el análisis contenido en este informe se encuadra entre el preprocesado de datos y los análisis estadísticos dentro del diseño experimental de un estudio estándar de metabolómica.

*Resultados:*

- SummarizedExperiment

El archivo .txt con las intensidades de los metabólitos se ha cargado a RStudio mediante la función readtable(), especificando que la primera fila es el 'header' y que las separaciones de los campos son tabulaciones "\t". 

```{r}
datos <- read.table("ST001618_AN002653_Results.txt", header = TRUE, sep = "\t", stringsAsFactors = FALSE)
```

El primer problema ha surgido en la interpretación de los datos por RStudio, el archivo original utilizaba puntos (.) para la separación del millar (Ej: 542.345.122) y al subir el archivo se han añadido puntos de forma aleatoria en los datos sin un sentido lógico. Esto se ha resuelto eliminando todos los puntos del dataset mediante el código siguiente:

```{r}
datos[-1] <- lapply(datos[-1], function(x) gsub("\\.", "", x))
```

La primera columna es un string que representa el identificador de las variables (metabólitos), por ese motivo se ha obviado al eliminar los puntos. 

Para crear el SummarizedExperiment es necesario generar 4 subclases: Assay (matriz de datos principal), colData (Información de las observaciones), rowData (Información de las variables) y metadata (Información sobre el experimento). Una vez creadas se combinarán para crear el objeto SummarizedExperiment. Para crear el colData se ha utilizado la información contenida en la primera y segunda fila de la matriz de datos principal que corresponden al identificador de las muestras y al grupo que pertenecen (User, Non-User, Study_Pools). 

```{r}
col_data <- datos[1, , drop = F]
col_data <- as.data.frame(t(col_data))
colnames(col_data) <- c("Grupo")
col_data$Grupo <- gsub("Phenotype:", "", col_data$Grupo)
```

Es importante transponer el dataframe, ya que de forma habitual el colData contiene las observaciones en las filas y las variables en las columnas (De forma inversa al assay).

A continuación se creó la subclase rowData, que contiene la información de las variables. Este estudio no disponía de ninguna información relacionada con los metabolitos más allá de su identificación (primera columna del dataset). Por este motivo, con el fin de aprender a hacer un SummarizedExperiment completo, se ha decidido crear el rowData únicamente con el ID de la variable y una columna que numera todas las variables.

```{r}
row_data <- datos[, 1, drop = F]
row_data <- as.data.frame(row_data[-1,])
row_data$numeracion <- seq(from = 1, to = dim(row_data)[1])
```

La siguiente subclase es metadata. Esta contiene una lista de strings que representa información relevante del estudio. En este caso contiene información sobre el centro donde se realizó el estudio; Nombre del estudio, nombre del investigador, institución, departamento y contacto, y también información de las muestras; Especie, rango de edad, género y tipo de muestra.

```{r}
metadatos <- list(ExperimentName = "Metabolomics Analysis: Opioid Addiction Project (Golestan Cohort Study)", ResearcherName = "Susan Sumner", Institution = "University of North Carolina at Chapel Hill", Department = "Nutrition", Contact = "susan_sumner@unc.edu", Species = "Homo Sapiens", AgeRange = "40-75", Gender = "Male & Female", SampleType = "Urine")
```

En este punto se prepara el assay (matriz principal de datos). Para ello se eliminan las filas que no son datos de intensidad y se modifican el tipo de datos de caracteres a numéricos. Este último paso es necesario para que los siguientes análisis (PCA y clustering), puedan identificar y procesar los datos numéricos.

```{r}
datos <- datos[-1,]
datos[,-1] <- as.data.frame(lapply(datos[,-1], as.numeric))
```

Finalmente, se utiliza la función SummarizedExperiment() para crear el objeto.

```{r}
sumexp <- SummarizedExperiment(assays = list(Opioids = datos), rowData = row_data, colData = col_data, metadata = metadatos)
```

- Valores NA

Una vez se ha creado el objeto SummarizedExperiment se puede realizar el análisis exploratorio de los datos. En este caso el análisis contiene una búsqueda de valores NA, un análisis de componentes principales y un clustering jerarquico.

Antes de realizar cualquier tipo de análisis estadístico es básico buscar si existe algún valor faltante en el conjunto del dataset.

```{r}
sum(is.na(assay(sumexp)))
```
En este caso no existe ningún valor NA, por lo que no es necesario hacer nada más. En caso contrario, se deberían eliminar los datos faltantes, ya que pueden interferir en estudios posteriores.

- Análisis de componentes principales (PCA)

En estudios ómicos es muy habitual trabajar con análisis de reducción de la dimensionalidad porque, a diferencia de otros conjuntos de datos, se tienen muchas más variables que observaciones. El PCA permite reducir las dimensiones manteniendo la mayor cantidad posible de información contenida en los datos originales. Cada componente es una combinación lineal de todas las variables que explica un % de la variabilidad inicial de los datos. Si los dos primeros componentes explican una alta proporción de la variabilidad, es posible generar un gráfico de dispersión de dos dimensiones y simplificar la visualización de los datos.

Para realizar el PCA es necesario que los datos estén escalados, ya que de lo contrario las variables con mayor escala tendrían más peso en el análisis. Para escalar las variables se resta la media y se divide por la desviación estándar.

```{r}
matriz <- assay(sumexp)
matriz_num <- matriz[, sapply(matriz, is.numeric)]
pca <- prcomp(matriz_num, scale = TRUE)
summary(pca)$importance[, 1:6]
```

Se ha utilizado la función prcomp() para realizar el PCA porque es más eficiente en datos de alta dimensionalidad.

Se ha realizado el gráfico de dispersión de los dos primeros componentes principales y se ha asignado un color a cada categoría de las observaciones.

```{r}
var_pc1 <- pca$sdev[1]^2/sum(pca$sdev^2)
var_pc2 <- pca$sdev[2]^2/sum(pca$sdev^2)

col_grupo <- colData(sumexp)[-1, "Grupo"]

plot(pca$x[,1:2], col = as.factor(col_grupo), main = "PCA: Proyecciones PC1 & PC2", xlab = paste("PC1 ", round(var_pc1, 2),"%"), ylab = paste("PC2 ", round(var_pc2,2), "%"))
```

- Clustering

En análisis se realizará un cluster jerárquico basado en distancias euclídeas y enlaces promedio (average linkage). Este método es un enfoque intermedio entre el "single" y el "complete", que es útil cuando se busca un balance en la formación de los clusters.

```{r}
matriz_num_scal <- scale(matriz_num)
sd_matriz <- apply(matriz_num_scal, MARGIN=1, FUN="sd")
sel_matriz <- (sd_matriz > quantile(sd_matriz, 0.975))
matriz_clust <- matriz_num_scal[sel_matriz,]
dim(matriz_clust)
t_matriz_clust <- t(matriz_clust)
```

Para realizar el dendograma únicamente se utilizarán los variables con mayor desviación estándar, concretamente el 2.5% (percentil 97.5) de las variables con mayor variabilidad entre las muestras. En este caso se seleccionan 71 de las 2811 variables.

```{r}
dist_matriz <- dist(t_matriz_clust)
clust <- hclust(dist_matriz, method = "average")
plot(clust, main = "Dendograma", xlab = "Observaciones", ylab = "Distancia", labels = F)
plot(clust, main = "Dendograma", xlab = "Observaciones", ylab = "Distancia")
```

Se ha representado el dendograma del clustering jerárquico. En los resultados se muestran dos dendogramas, uno con las etiquetas de las observaciones y otro sin las etiquetas, para que sea más fácil de visualizar.

*Discusión*

El uso de PCA (Análisis de Componentes Principales) y clustering jerárquico en estudios de metabolómica permite explorar patrones en los datos y reducir la dimensionalidad. Sin embargo, al trabajar con 2811 variables (alta dimensionalidad), es importante tener en cuenta las limitaciones que pueden afectar la interpretación de los resultados. 

Una de las principales dificultades es la propia dimensionalidad, ya que el elevado número de variables puede generar ruido y redundancia, complicando la identificación de patrones biológicos. En PCA, esto puede diluir la señal real, mientras que en el clustering puede generar agrupaciones poco representativas.

Otra limitación es la necesidad de escalar y normalizar los datos, tanto en PCA como en clustering. En metabolómica, las concentraciones de los metabolitos pueden estar en diferentes órdenes de magnitud. Si no se realiza una normalización, los metabolitos con una escala mayor tendrán un peso mayor en la varianza explicada por los primeros componentes del PCA y afectarán la formación de clusters.

El clustering jerárquico, por su parte, es sensible a la elección de la métrica de distancia y del método de enlace, lo que puede generar agrupaciones artificiales.

Otro aspecto a tener en cuenta en estudios de metabolómica es la posible presencia de efectos de lote (batch effects). En estos casos, es recomendable verificar si se observa este tipo de efecto en PCA y, de ser necesario, aplicar métodos de corrección.

*Conclusiones*

Los resultados del análisis exploratorio arroja a la luz varios aspectos importantes de los datos que hay que tener en cuenta antes de proceder a un análisis estadístico. El PCA no permite determinar si se produce un efecto de lote, ya que no se dispone de información sobre lotes, personal que ha realizado el LC-MS, días en que se han realizado los análisis... Los dos primeros componentes del PCA explican un 0.154% de la variabilidad, lo que es una proporción extremadamente baja, sugiriendo que los datos tienen una estructura compleja. En el gráfico de los dos primeros componentes se observa una distribución homogénea de los datos y no se identifican grupos naturales ni patrones. El clustering puede llegar a ser complejo de interpretar debido a la gran cantidad de observaciones (336). El dendrograma generado muestra una clara división en dos grupos, lo que sugiere que las muestras pueden agruparse en dos categorías principales. Uno de los grupos está localizado en el extremo derecho, y corresponde a las muestras "study_pools". Las categorías "User" y "Non-user" no tienen una clara separación en el dendograma, quedando repartidas por el segundo gran cluster. Haría falta una exploración más exhaustiva del dendograma par identificar subclusters, pero en términos generales, los metabólitos seleccionados con alta variabilidad no parecen ser relevantes para la separación entre las categorías.

*Referéncias*

[Repositorio GitHub] https://github.com/epouso/PEC1.git
